臺灣桃園地方法院民事判決　　　　　　　95年度重訴字第53號
原　　　告　戊○○
訴訟代理人　劉士昇律師
被　　　告　丑○○○
　　　　　　宙○○
　　　　　　宇○○
　　　　　　天○○
　　　　　　地○○
兼上五人
訴訟代理人　寅○○
被　　　告　己○○
被　　　告　亥○○
　　　　　　壬○○
　　　　　　辛○○
　　　　　　庚○○
上四人
法定代理人　丙○○
被　　　告　辰○○
　　　　　　卯○○
　　　　　　午○○
上三人
法定代理人　丁○○
被　　　告　甲○○
　　　　　　乙○○
上二人
法定代理人　戌○○
被　　　告　黃○○○
訴訟代理人　玄○○
　　　　　　癸○○
被　　　告　酉○○○
　　　　　　巳○○
兼上二人
訴訟代理人　子○○
被　　　告　申○○
上列當事人間請求土地所有權移轉登記事件，於民國96年7 月12
日辯論終結，本院判決如下：
    主  文
原告之訴駁回。
訴訟費用由原告負擔。
    事實及理由
壹、程序方面：按訴狀送達後，原告不得將原訴變更或追加他訴
    。但因不甚礙被告之防禦及訴訟之終結者，不在此限；又被
    告於訴之變更或追加無異議，而為本案之言詞辯論者，視為
    同意變更或追加，民事訴訟法第255 條第1 項第第7 款、第
    2 項分別定有明文。本件原告於訴訟中追加被告酉○○○、
    巳○○、楊清穆、申○○應協同原告將系爭土地所有權全部
    辦理移轉登記予原告，核原告上開訴之追加不甚礙被告之防
    禦及訴訟終結，而被告復對之無異議而為本案之言詞辯論，
    揆諸首開說明，於法並無不合，應予准許。
貳、實體方面：
一、本件原告起訴主張：
(一)先位之訴：
 1、坐落桃園縣觀音鄉○○○段過溪子小段第3-3 、3-5 、3-21
    、3-23、3-30、16-6地號等六筆土地，嗣於民國74年間，均
    經地政機關逕為分割而增加地號，其分割後之新地號，包括
    同小段第3-3 地號、第3-40地號、第3-41地號、第3-5 地號
    、第3-42地號、第3-21地號、第3-43地號、第3-44地號、第
    3-23地號、第3-52地號、第3-53地號、第3-54地號、第3-30
    地號、第3-45地號、第16-6地號、第16-49 地號及第16-50
    地號等17筆土地（下稱系爭17筆土地）。系爭17筆土地本係
    原告之先父楊石城所有，而楊石城於58年7 月2 日亡故，其
    遺產依法由其子女楊良田、楊良漢、楊良茂、楊錦河及被告
    己○○、黃○○○、癸○○、申○○與原告戊○○等9 人共
    同平均繼承，依民法第1151條之規定，系爭17筆土地由上開
    楊良田等9 名繼承人按潛在應有部分各9 分之1 之比例為公
    同共有。嗣楊錦河於63年6 月20日亡故，因無配偶及子嗣，
    其遺產應由其母親陳添妹單獨繼承，而陳添妹復於78年9 月
    15日亡故，其遺產再由其女即被告申○○單獨繼承，故被告
    申○○乃因此而再輾轉取得系爭17筆土地之潛在應有部分9
    分之1 。另楊良漢亦於78年7 月12日亡故，其遺產由其配偶
    即被告酉○○○及其子女即被告子○○、巳○○等3 人共同
    平均繼承，應繼分各為3 分之1 ，故伊3 人因而取得系爭17
    筆土地各27分之1 潛在應有部分之權利。再者，楊良田亦於
    84年1 月20日亡故，其遺產由其配偶即被告丑○○○及子女
    即被告宙○○、宇○○、天○○、地○○及寅○○等6 人共
    同平均繼承，應繼分各為6 分之1 ，故伊6 人因而取得系爭
    17筆土地各54分之1 潛在應有部分之權利。此外，楊良茂亦
    於89年8 月1 日亡故，因其配偶未○○○與子女丙○○、丁○○、楊宏璽、楊麗玲、戌○○等人均拋棄繼承，則依民法
    第1176條規定，由其孫子女即被告亥○○、壬○○、辛○○
    、庚○○、辰○○、卯○○、午○○、甲○○、乙○○等9
    人共同平均繼承，應繼分各為9 分之1 ，故伊9 人亦因而取
    得上開6 筆土地各81分之1 潛在應有部分之權利。故本件系
    爭17筆土地之權利現狀，均係由兩造共23人所公同共有，惟
    因楊良茂亡故後，其繼承人即被告亥○○、壬○○、辛○○
    、庚○○、辰○○、卯○○、午○○、甲○○、乙○○等9
    人，迄今仍未辦理繼承登記，故於上開土地登記謄本記載上
    仍為楊良茂名義。至於兩造共23人公同共有系爭17筆土地之
    潛在應有部分，分別為被告己○○、黃○○○、癸○○及原
    告均各為9 分之1 ；被告申○○為9 分之2 ；被告丑○○○
    、宙○○、宇○○、天○○、地○○及寅○○各為54分之1
    ；被告酉○○○、子○○、巳○○各為27分之1 ；被告亥○○、壬○○、辛○○、庚○○、辰○○、卯○○、午○○、
    甲○○、乙○○則各為81分之1 。楊石城生前曾於56年間與
    原告訂立買賣契約，而將系爭17筆土地均出賣予原告，有卷
    內之不動產買賣契約書可稽，則楊石城負有依約將系爭17
    筆土地所有權辦理移轉登記予原告之義務。惟因楊石城尚未
    依約完成移轉登記即已亡故，其所負之上開移轉登記義務，
    依前述繼承與再轉繼承之關係，應由兩造共同承受。是原告
    自得依據上開買賣契約與繼承關係，請求被告亥○○、壬○○、辛○○、庚○○、辰○○、卯○○、午○○、甲○○、
    乙○○等就系爭17筆土地辦理繼承登記後，與其餘被告協同
    原告將上開土地所有權全部辦理移轉登記予原告所有。再者
    ，茲因楊石城生前原有龐大債務由原告代為清償，且其亡故
    後，亦遺留有龐大之債務，而其餘繼承人均無力負擔，遂均
    由原告獨力清償高額之債務。楊良田、己○○及楊良茂等人
    乃與原告，遂曾迭次就遺產及債務問題進行協商，並達成原
    告所代還楊石城債務之部分，由原告個人自行解決，而渠等
    則同意將來辦理繼承時，將系爭17筆土地全部移轉登記予原
    告所有等，資為補償，此有79年12月23日所簽立之協議書在
    卷可按；此外，楊錦河、陳添妹及被告申○○等人向來亦同
    意將系爭17筆土地全部移轉登記予原告所有，亦有申○○所
    具之同意書可佐，而癸○○亦有同意將系爭17筆土地全部移
    轉登記予原告所有。核上開之協議，顯係楊良田、己○○、
    楊良茂及申○○、癸○○與原告等人，以公同共有人之地位
    ，將系爭17筆土地全部，以原告自行承擔所代還先父楊石城
    債務為對價，而再為處分予原告，則原告亦得依上開處分之
    約定，請求被告等將系爭17筆土地全部辦理移轉登記予原告
    。
 2、對被告抗辯所為之陳述：
  (1)被告對於原告與楊石城間於56年間就系爭17筆土地訂定系爭
    買賣契約乙節，主張縱認為真正，惟亦已罹於15年時效，伊
    得依法實行抗辯權而拒絕給付。依民法第759條之規定，繼承
    人須於辦理繼承登記後，始有辦理所繼承土地所有權移轉登
    記之餘地。本件系爭17筆土地迭經輾轉繼承，而迄至89年12
    月29日始為辦理繼承登記，則在辦妥繼承登記以前，既無從
    辦理移轉登記，原告之請求權即無行使之可能，自無由起算
    時效期間，故上開被告主張原告基於前開買賣契約所生移轉
    登記請求權業經罹於時效云云，實屬誤會。至於，實務上固
    不乏認為買受人本得一併請求繼承人辦理繼承登記後再為移
    轉登記，故其移轉登記請求權仍應自權利可行使時起算其時
    效，惟此見解若於買受人並非同為繼承人之情況，固非無見
    ，惟如本件原告與被告同為系爭17筆土地之繼承人之一，依
    實務向來之見解，其並無訴請其他繼承人辦理繼承登記之餘
    地，此與上開實務見解之情形容有不同，尚難遽於本件情形
    引適用之。又繼承人之一人固得單獨申請辦理遺產登記，惟
    此則涉及龐大遺產稅之負擔，自不宜苛求原告逕自單獨繳納
    遺產稅後申請辦理繼承登記。從而，本件系爭17筆土地上未
    經辦理繼承登記以前，既無從辦理移轉登記，原告之請求權
    即無行使之可能，自無起算時效期間而罹於時效可言。
  (2)另就原告主張之處分協議部分，被告則辯稱否認上開79年12
    月23日之協議書之真正；且縱使真正，上開協議書雖約定同
    意移轉系爭土地，然此項約定係就公同共有物之處分或其他
    之權利行使，既未經公同共有人全體之同意，自不生效力云
    云。
  79年12月間，楊良田、己○○、楊良茂與原告等人協議以原
    告自行負責代還楊石城之債務為代價，而同意將來辦理繼承
    時將系爭17筆土地全部移轉登記予原告所有等，並訂有協議
    書資為憑據。觀諸該紙協議書上有楊良田及楊良茂二人之親
    筆簽名，且原告亦已提出其協議書之原本查核無誤，並提供
    其他文件上楊良田及楊良茂二人之筆跡聲請核對鑑定，足以
    驗證其為真實。
  況上開協議書所載之內容，均另有證據可證其為真實: 系爭
    協議書第一項約定：「民國60年某月20日所立覺書應過戶40
    00坪給戊○○所有乙案已60年2 月4 日由戊○○同意歸還還
    過戶Ａ○○名義，面積計2466坪，尚欠1536坪事實」等語，
    其所指稱「民國60年某月20日所立覺書應過戶4000坪給戊○○所有乙案」之部分，有原告與楊良茂於64年4 月20所立之
    覺書可憑；而所稱「已（於）60年2 月4 日由戊○○同意歸
    還還過戶Ａ○○名義，面積計2466坪，尚欠1536坪事實」之
    部分，亦有60年2 月4 日由楊良茂與Ａ○○所立之土地買賣
    公定契約書可按，並業經據以辦理移轉登記在案，足見所載
    確屬真正。系爭協議書第二項約定：「尚欠1536坪部分由楊
    良田、良財、訓、阿炳、金枝、錦河、碧雲等7 人名義埔頂
    土地多登記約1.84% 內歸還戊○○所有（土地明細如附表）
    」等語，事後亦經楊良田就其履行情形詳為計算說明並書立
    賣渡合約書為憑在案，足見系爭協議書確為真正，否則楊良
    田事後並無履行之理。至於系爭協議書第三項約定：「先父
    楊石城生前賣渡戊○○座落觀音鄉○○段土地地號3-300.21
    9 公頃、地號3-5 0.0315公頃、地號3-21 0.0803 公頃、地
    號3-2 30.4046 公頃、地號3-300.1705、地號16-6 0.0735
    部分辦理繼承之時同意全部登記戊○○所有（56年1 月11日
    所立買賣契約書）」之部分，事後亦經楊良田、楊良茂、癸○○及申○○等於遺產稅申報書上蓋印以備辦理繼承登記，
    此有遺產稅申報書可稽；並經楊良田、楊良茂、被告己○○
    與被告癸○○等人，於土地登記申請書上蓋印，以備辦理系
    爭土地移轉登記予原告，而履行上開約定，亦有土地登記申
    請書及其登記清冊可按，雖嗣後因故未能辦理完成，惟亦足
    徵系爭協議書之約定確係真正。
  被告癸○○否認對其於上開土地登記申請書及登記清冊，是
    同意將土地全部移轉予原告一事；並辯稱登記申請書及登記
    清冊蓋印，並非出於伊有同意移轉系爭標的予原告之意願；
    蓋印應為被告提出辦理先父繼承時，所蓋印之文件之多於備
    份云云。惟比較上開遺產稅申報書所列載之遺產清冊及上開
    土地登記申請書所附之登記清冊觀諸，楊石城所留之遺產顯
    不只系爭17筆土地，且被告癸○○等人非但於上開土地登記
    申請書及登記清冊上蓋印，尚且就登記清冊所列各筆土地之
    土地增值稅申報書上蓋印，並交付印鑑證明書俾供辦理土地
    移轉登記，惟若僅為辦理繼承登記，根本就無需申報土地增
    值稅，亦無提供印鑑證明書之必要，足見該登記申請書確係
    欲辦理移轉登記而非繼承登記無疑；況觀諸上開登記清冊所
    載之土地，洽為本件系爭17筆土地，復係於系爭協議書79年
    12 月 間簽訂後之80年間蓋印及提供印鑑申請書等，如非欲
    以履行本件移轉所有權之義務，寧有如此巧合之理。
  綜上，系爭協議書確屬真正，顯堪認定。且縱認原告基於前
    開與楊石城間買賣契約所生之移轉登記請求權已罹於時效，
    惟系爭17筆土地既因繼承及再轉繼承之關係而為兩造所公同
    共有。則上開協議書同意將系爭17筆土地全部移轉登記予原
    告，亦顯係以公同共有人之地位，將系爭17筆土地再為處分
    予原告甚明，且其處分實已獲得其餘共有人之同意，何況其
    時楊良田身為楊石城之長子，為繼承人之首，實際上居於家
    長之地位，則其為解決共同負擔之繼承債務事宜，而同意將
    系爭17筆土地全部移轉登記予原告所有，參諸最高法院33上
    字第1196號判例之意旨，亦可推定其已得公同共有人全體之
    同意，自與民法第828條第2項所定公同共有物之處分及其他
    權利之行使應得公同共有人全體同意之規定無違，自已生處
    分之效力。
  況公同共有不動產之處分，土地法第34條之1第5項已有特別
    規定，依該項規定準用同條第1項之結果，公同共有不動產
    之處分等，應以公同共有人過半數及其應有部分（潛在）合
    計過半數之同意行之，此項土地法之特別規定，就公同共有
    不動產之處分，自應優先於民法第828條第2項規定而適用，
    無須經全體公同共有人之同意。從而，除原告及楊良田、楊
    良茂等3名曾於系爭協議書上簽名者，及被告申○○亦同意
    將系爭土地全部移轉予原告，業經原告提出申○○所出具之
    同意書在卷足憑外，其他至少被告己○○及癸○○2人，亦
    於上開土地登記申請書上蓋印，顯亦同意將系爭土地全部移
    轉予原告之處分無疑。而按最高法院87年度台上字第2854號
    判決意旨，民法第828條第2項所謂之「同意」，並不以於行
    為當時同意者為限，即於事前預為允許或事後加以追認亦均
    非法之所不許，則依相同法理，本件被告己○○、癸○○及
    申○○等人之同意處分，縱認非與上開協議書同時為之，自
    仍屬有效。故就系爭土地之公同共有狀態而言，其同意將全
    部土地移轉予原告之公同共有人，除原告戊○○外，應包括
    楊良田（其潛在應有部分9分之1嗣由被告丑○○○、宙○○
    、宇○○、天○○、地○○及寅○○等繼承）、楊良茂（其
    潛在應有部分9分之1嗣由被告亥○○、壬○○、辛○○、庚○○、辰○○、卯○○、午○○、甲○○及乙○○等繼承）
    與被告己○○、癸○○及申○○等人，渠等之潛在應有部分
    合計已達9分之7強（即原告、楊良田、己○○、楊良茂及癸○○等各9分之1、申○○則為9分之2，合計為9分之7），顯
    已逾3分之2，則依土地法第34條之1第5項準用同條第1項規
    定，自得有效處分系爭土地之全部無疑。
  即便以上開協議書之形式記載觀之，至少楊良田及楊良茂與
    原告等3名公同共有人均已同意將系爭17筆土地全部移轉處
    分予原告，而嗣後楊良田亡故，其基於上開協議書之義務現
    由被告丑○○○、宙○○、宇○○、天○○、地○○及寅○○等6人繼承；又楊良茂亡故後，其義務亦由被告亥○○、
    壬○○、辛○○、庚○○、辰○○、卯○○、午○○、甲○○、乙○○等9人繼承；加以被告申○○向來亦同意作此處
    分，已如前述。準此，就系爭17筆土地之公同共有現狀而言
    ，其全部23名公同共有人已有17人數（即戊○○、申○○、
    丑○○○、宙○○、宇○○、天○○、地○○、寅○○、亥
    ○○、壬○○、辛○○、庚○○、辰○○、卯○○、午○○
    、甲○○、乙○○等）同意移轉處分公同共有之系爭17筆土
    地全部予原告，且上開17人之潛在應有部分合計亦已達9分
    之5強（即戊○○9分之1；申○○9分之2、丑○○○、宙○○、宇○○、天○○、地○○、寅○○各54分之1合計9分之
    1；亥○○、壬○○、辛○○、庚○○、辰○○、卯○○、
    午○○、甲○○、乙○○各81分之1合計9分之1），顯已達
    上開土地法第34條之1第5項準用同條第1項所定之標準，自
    亦得有效處分公同共有之系爭17筆土地全部予原告無疑，而
    不受民法第828條第2項規定之限制。從而，被告辯稱上開處
    分未經全體共有人之同意而不生效力云云，亦屬誤會。
  (3)被告又辯稱，上開協議書若為關於贈與或其他行為等無償之
    處分、信託行為及共有物分割等事項，依土地法第34條之1
    執行要點第3點規定，應無適用土地法第34條之1之情形云云
    。惟因楊石城生前原有龐大債務由原告代為清償，且其亡故
    後，亦遺留有龐大之債務，而其餘繼承人均無力負擔，遂均
    由原告獨力清償高額之債務。為此，繼承人間乃就遺產及債
    務問題進行協議，達成原告所代還楊石城債務之部分，由原
    告個人自行解決，而渠等則同意將來辦理繼承時，將系爭
    17 筆土地全部移轉登記予原告所有等資為補償，此觀諸系
    爭協議書記載自明，故其顯係將系爭17筆土地全部，以原告
    自行承擔所代還先父楊石城債務為對價，而為處分予原告，
    自與無償移轉顯然有異。再參諸「土地增值稅之納稅義務人
    如左：一土地為有償移轉者，為原所有權人。二土地為無償
    移轉者，為取得所有權之人。…」，土地稅法第5條定有明
    文，而觀諸前開系爭17筆土地之土地增值稅申報書所載，係
    以被告等人即原所有權人為申報義務人，亦足反徵其確為有
    償移轉之行為，是被告此處所辯，亦無足採。
 3、並為先位聲明：被告亥○○、壬○○、辛○○、庚○○、辰
    ○○、卯○○、午○○、甲○○、乙○○等應就坐落桃園縣
    觀音鄉○○○段過溪子小段第3-3 地號、第3-40地號、第3-
    41地號、第3-5 地號、第3-42地號、第3-21地號、第3-43地
    號、第3-44地號、第3-23地號、第3-52地號、第3-53地號、
    第3-54地號、第3-30地號、第3-45地號、第16-6地號、第16
    -49 地號及第16-50 地號等17筆土地辦理繼承登記後，與其
    餘被告協同原告將上開土地所有權全部辦理移轉登記予原告
    。
(二)備位之訴：
 1、縱認上開楊良田等部分公同共有人，尚不足以有效處分公同
    共有之系爭17筆土地全部予原告，惟土地共有人依土地法第
    34條之1處分共有土地之全部，其為處分之共有人，係對自
    己之（潛在）應有部分處分自己之權利，並基於法律之授權
    而一併處分他共有人之（潛在）應有部分，為最高法院向來
    所持之見解。從而，本件楊良田、楊良茂己○○、癸○○及
    申○○等基均同意將公同共有之系爭17筆土地全部移轉予原
    告，已詳如前述，自當然含有同意將其自己之（潛在）應有
    部分移轉予原告之處分在內。
 2、依民法第1164條、最高法院37年上字第7357號判例所明示，
    本件原告前以95年4 月25日「民事言詞辯論狀」繕本之送達
    ，代為請求分割遺產及終止公同共有關係之意思表示，並請
    求前曾同意將系爭17筆土地辦理移轉登記予原告之共有人，
    亦即被告己○○、癸○○及申○○，以及丑○○○、宙○○
    、宇○○、天○○、地○○、寅○○（以上為楊良田之繼承
    人）、亥○○、壬○○、辛○○、庚○○、辰○○、卯○○
    、午○○、甲○○、乙○○（以上為楊良茂之繼承人）等人
    ，將其上開分得部分之所有權辦理移轉登記予原告，應屬於
    法有據。
 3、並為備位聲明：
  (1)被告亥○○、壬○○、辛○○、庚○○、辰○○、卯○○、
    午○○、甲○○、乙○○等應就坐落桃園縣觀音鄉○○○段
    過溪子小段土地第3-3 地號、第3-40地號、第3-41地號、第
    3 -5地號、第3-42地號、第3-21地號、第3-43地號、第3-44
    地號、第3-23地號、第3-52地號、第3-53地號、第3-54地號
    、第3-30地號、第3-45地號、第16-6地號、第16-49 地號及
    第1 6-50地號等17筆辦理繼承登記。
  (2)前項繼承登記辦理完畢後，上開17筆土地應予分割為兩造分
    別共有，其應有部分均分別為：原告戊○○及被告己○○、
    黃○○○、癸○○各為9分之1；被告申○○為9分之2；被告
    丑○○○、宙○○、宇○○、天○○、地○○及寅○○各為
    54分之1；被告酉○○○、子○○、巳○○各為27分之1；被
    告亥○○、壬○○、辛○○、庚○○、辰○○、卯○○、午
    ○○、甲○○、乙○○各為81分之1。
  (3)被告己○○、癸○○、申○○、丑○○○、宙○○、宇○○、
    天○○、地○○、寅○○、亥○○、壬○○、辛○○、庚○○、辰○○、卯○○、午○○、甲○○、乙○○等，應將其
    上開分得部分之所有權，辦理移轉登記予原告。
二、被告黃○○○、玄○○、癸○○、酉○○○、巳○○、子○○則以：
(一)原告主張其與楊石城間於56年間就系爭17筆土地訂定系爭17
    筆土地買賣契約，訴外人楊良田、己○○及楊良茂等人則於
    79年12月23日與原告簽立同意將來辦理繼承時，將系爭17筆
    土地全部移轉登記予原告所有之協議書，以作為原告代還楊
    石城債務之補償，且楊錦河、陳添妹及被告申○○等人向來
    亦同意將系爭17筆土地全部移轉登記予原告所有，亦有申○○所具之同意書可佐，而被告癸○○亦有同意將系爭17筆土
    地全部移轉登記予原告所有。惟被告等從未見聞上開協議書
    ，而被告黃○○○、癸○○及原告、楊良田、楊良茂等是為
    同胞兄姊妹，若有該文書之事實，理應有見聞該情事，故被
    告等皆否認原告所提出關於上述2書狀文書之真實，且被告
    等亦從未承認原告之主張。且在楊石城過世後，所遺留之遺
    產，是由其子女楊良田、己○○、楊良漢、戊○○、楊良茂
    、楊錦河、黃○○○、癸○○、申○○等九人所共同繼承，
    又豈能偽由楊良田、楊良茂、戊○○三人，協議其他繼承人
    所應負擔之部分，其情甚不合理，又再可證協議書應非真實
    。至於原告謂被告癸○○於登記申請書及登記清冊蓋印，是
    屬同意將土地全部移轉與原告一事，被告癸○○完全否認，
    亦無作此承諾；登記申請書及登記清冊蓋印，並非出於本人
    有同意移轉系爭標的予原告之意願；蓋印應為被告癸○○提
    出辦理先父繼承時，所蓋印文件之多餘備份。即被告癸○○
    從未有原告所稱同意移轉全部所有權予原告一事，原告以遺
    產稅申報書之蓋印證明曾經申辦土地登記申請書，但按土地
    移轉 (包括買賣、贈與…等所有權移轉)必 須有公訂契約書
    類，並非由土地登記申請書及登記清冊即可辦理，原告所謂
    「登記申請書及登記清冊蓋印即顯表同意將土地全部轉與原
    告」一節，顯為虛構；蓋因除拍賣、判決、公產出售等所有
    權移轉外、辦理所有權移轉並無需登記清冊之文件，可知其
    所呈證物18並非主張為所有權移轉。且原告雖稱楊錦河、申
    ○○、陳添妹等人向來同意將系爭六筆土地全部移轉給原告
    。惟楊錦河、陳添妹二人早已亡故，其是否確實如原告所謂
    無法證實，而所稱申○○95年3 月24日所具之同意書，亦僅
    能表示申○○同意將其所繼承之遺產，按應繼份所應分得之
    潛在持份賣售予原告，亦不能證明申○○、楊錦河、陳添妹
    三人承認本案原告所稱之主張，其所提同意書事實上應係與
    本案無關。
(二)縱認系爭土地17筆於56年間之土地買賣契約真實，各所有權
    利人依民法第759條之規定，所繼承之物權於被繼承人發生繼
    承之事實時，即已取得不動產物權，唯其登記與否，與請求
    權之行使並無干係，請求權之行使如因無法與所有繼承人達
    成協議，尚可經由訴訟方式請求其權利，並無因被告所稱，
    因未辦理繼承登記，無法請求之道理，是原告於58年楊石城
    過世時，原告已取得買賣之請求權，但原告遲至今時請求，
    消滅時效已完成，被告等自得依個人取得所有權利主張時效
    完成抗辯權如確有損及原而原告所稱楊石城之繼承於89年12
    月29日辦理繼承登記後，原告始可行使其請求權，事屬無稽
    。
(三)原告既承認系爭六筆土地為兩造因繼承所共同所有，其權利
    之變動，即應由全部所有權利人共同協議而成立契約；原告
    所稱因楊良田為楊石城之長子，為繼承人之首，其同意將系
    爭六筆土地全部移轉給原告而推定已得公同共有人全體之同
    意，其理由完全不合情理亦解釋牽強；如何能因楊良田為楊
    石城之長子，即可決定全部六筆土地全部共有人之所有權處
    分；若如原告所敘楊良田係以家長身分既予處分全部財產，
    推定已得全部共有人之同意，則何需與楊良茂等人協議；而
    法律上之推定意思，大多為當事人表示意思不明確，而由法
    律上來推斷，但如今當事人俱在，現實可明確表示其意思，
    應以當事人之真意為事實之真意，今被告除申○○外皆不承
    認同意將系爭土地移轉給原告，是並無原告所稱推定已得公
    同共有人全體之同意。而按土地法第34條之1所適用僅指法
    律上及事實之處分，另依土地法第34條之1執行要點第3點「
    …所稱處分，指法律上及事實上之處分。但不包括贈與等無
    償之處分、信託行為及共有物分割。」是以按原告所主張之
    請求，應為買賣請求權，屬土地法第34條之1法律上之處分
    者，若此，則被告咸已取得前述消滅時效抗辯權。若非為56
    年之買賣之債權請求，則為上述法規所稱關於贈與或其他行
    為等無償之處分、信託行為及共有物分割等事項。若此，則
    自無適用土地法第34條之1之情形，原告之請求自無理由。
    另依土地法第34條之1執行要點第12點所明定：「公同共有
    土地或建物之處分或變更，除法律或契約另有規定外，以共
    有人過半數之同意行之。」所以公同共有不動產處分時，不
    以各公同共有人之潛在持份為要素，謹以人數為計算標準，
    而就系爭六筆土地現況，唯原告及楊申○○同意如原告之聲
    明，如何能適用土地法第34條之1，實為法律之見解錯誤。
    並聲明：駁回原告之訴。
三、被告己○○、丑○○○、宙○○、宇○○、天○○、地○○
    、寅○○則以：依原告起訴狀所載，原告與楊石城之土地買
    賣，其買賣契約書訂定日期為56年1月11日，為楊石城逾58
    年過世故依法楊石城之財產持土地由被告及其他繼承人所共
    同繼承。惟依民法第125條之規定，原告所稱之土地買賣請
    求權已逾15年之時效，被告等人依法取得時效抗辯，得拒絕
    履行。並聲明：駁回原告之訴關於座落於觀音鄉○○○段過
    溪子段3-3、3-40、3-41、3-5、3-42、3-21、3-43、3-44、
    3-23、3-52、3-53、3-54、3-30、3-45、16-6、16-49及16-
    50地號等17筆所有權移轉之聲請。
四、被告辰○○、卯○○、午○○、亥○○、壬○○、辛○○、
    庚○○、乙○○、甲○○則以：
(一)系爭17筆土地並不在被告等9人之名下，是不論原告對被告
    等並無所有權移轉登記請求權，其對非在被告等名下之土地
    對被告訴請所有權移轉登記，即有未合。
(二)原告主張其向被告等之曾祖父楊石城購買系爭土地，並提出
    制作日期載為56年1月11日之不動產買賣契約書一件為憑。
    然被告否認該份契約書形式上真正，蓋如係真正，原告當時
    豈有不要求楊石城辦理土地所有權移轉登記之理？是本件原
    告應舉證證明上開契約書為真正。縱令該不動產買賣契約書
    為真正，早已罹於時效消滅，被告等併為時效抗辯。原告雖
    謂系爭土地迄至89年12月29日始辦理繼承登記，在辦理繼承
    登記以前，既無從辦理移轉登記，原告之請求權即無行使之
    可能，自無由起算時效期間云云。惟如未辦理繼承登記以前
    ，即不得請求辦理移轉登記，則本件被告等迄今尚未辦理繼
    承登記，原告為何可以起訴請求移轉登記？是依民法第128
    條之規定，原告於訂立契約後即得依約行使請求權，消滅時
    效期間自應以訂立契約時起算，而非以繼承人辦理繼承登記
    完畢後起算。
(三)原告謂楊石城亡故後，遺留高達數百萬元之龐大債務，由原
    告一肩扛起，乃與楊良田、己○○及楊良茂等人達成原告所
    代還楊石城債務部分由原告自行解決，但必須將系爭土地移
    轉予原告以資補償云云。惟楊石城於58年7月2日去世，依當
    時之幣值，其繼承人當無法承受如此鉅額之債務。據被告等
    之長輩告稱楊石城去世後遺留之債務數十萬元，若干部分由
    楊良茂售地代償，至於原告有無代償，並不清楚。而據己○○告稱其根本就不知道有原告所謂就遺產及債務達成協議一
    事，則原告謂有與己○○協商一節，顯非事實。原告復謂楊
    良田、己○○、楊良茂與原告等人就遺產及債務問題協商時
    ，協議以原告自行負責代還楊石城之債務為代價，而同意將
    來辦理繼承時將系爭六筆土地全部移轉登記予原告所有等，
    亦顯係以公同共有人之地位，將系爭六筆土地再次處分予原
    告甚明，且其處分實已獲得其餘共有人之同意云云，被告等
    就原告上開主張，否認之。除被告等否認協議書為真正外，
    被告己○○亦告稱其不在場，並不知是否有原告所謂之協議
    事等情，即令協議書為真正，亦無法遽以認定楊良田、己○○、楊良茂係以公同共有人之地位，將系爭六筆土地再次處
    分予原告，更無法遽以認定渠等之處分已獲得其餘共有人之
    同意。而協議書之記載既為「先父楊石城生前賣渡戊○○坐
    落觀音鄉○○段土地地號3-3 ，0.0219公頃，地號3-5 ，0.
    0315公頃、地號3-21，0.0803公頃、地號3-23，0.4046公頃
    、地號3-30，0.1705公頃，地號16-6，0.0735部份辦理繼承
    之時同意全部登記戊○○所有 (56年1 月11日訂立買賣契約
    書)」 ，可見縱令楊良田、楊良茂在協議書上簽名，亦只能
    認定渠等同意移轉登記之表示，係同意履行楊石城生前之買
    賣契約而已，而非另為一處分行為。至於原告又謂楊良田為
    長子，實際居於家長之地位，其同意將系爭土地移轉登記予
    原告，參諸最高法院33年上字第1196號判例意旨，亦可推定
    已得全體公共有人之同意云云，更屬無稽。上開判例係以其
    中一人管理家務者為前提，而79年時，原告與楊良田、己○○、楊良茂等人早已分家獨立，楊良田並未管理原告與己○○、楊良茂等人之家務或整個家族之家務，更未有所謂居於
    家長之地位可言，不能謂楊良田之同意即可推定已得全體公
    共有人之同意。
(五)原告又謂依土地法第34條之1第5項之規定，處分公同共有物
    無須經全體公同共有人之同意，依協議書至少楊良田、楊良
    茂與原告三名公同共有人，已將系爭6筆土地移轉處分予原
    告，加上申○○亦同意移轉登記予原告，合計同意之潛在應
    有部分已達九分之五強，自亦係有效處分公同共有之系爭土
    地云云，按土地法第34條之1之所謂「處分」，依土地法第
    34條之1 執行要點第2 條之規定，乃不包括無償贈與。本件
    縱令楊良田、楊良茂在協議書上簽名為真（被告等否認楊良
    茂之簽名為真），且縱令申○○同意將系爭土地移轉登記予
    原告，亦只能認定渠等同意移轉登記之表示，係同意履行楊
    石城生前之買賣契約而已，而非另為一處分行為，故楊良田
    、楊良茂、申○○為移轉登記之意思表示時（被告等否認楊
    良茂有為該意思表示），並未就此意思表示要求原告必須就
    此支付對價，而係同意為無償之移轉，則依上開土地法第34
    條之1 執行要點第2 條之規定，原告亦不得主張此種情形係
    屬依土地法第34條之1 所規定之「處分」。而被告申○○於
    82 年7月17日將其繼承之桃園縣觀音鄉○○段土地以美金壹
    萬元讓渡予上開被告之被繼承人楊良茂，當天並付款美金壹
    仟元；84年10月份申○○再度就繼承自楊石城、陳添妹、楊
    錦河之桃園縣觀音鄉土地，以美金壹萬元及新台幣伍拾萬元
    賣渡予楊良茂，並收受價款完畢，有讓渡書及賣渡證書各一
    件可參，是被告申○○已將全部繼承之權利出售，並不能同
    意再將系爭土地之權利移轉登記予原告。
(六)又時效消滅後，債務人本有抗辯權，此項抗辯權本不容其他
    共有人或連帶債務人片面或個人之行為予以剝奪，更無原告
    所謂本於土地法第34條之1之規定予以剝奪之理。並聲明：
    原告之訴駁回。
五、被告申○○則以：對原告之主張並無意見。
六、原告主張其於56年間向被告被繼承人楊石城買受系爭土地，
    原告給付買賣價金，惟楊石城遲未依約將該土地所有權移轉
    登記與上訴人。嗣楊石城於58年間過世，被告為其繼承人。
    又楊石城之繼承人即被告楊良田、楊良茂於79年間曾書立契
    約，同意移轉該土地之所有權與原告等語，有原告提出系爭
    買賣契約、系爭土地登記謄本及協議書各乙份為證，惟為被
    上訴人所否認，並以前揭情詞置辯。則本件應審酌者厥為：
    原告就系爭土地移轉登記請求權是否已罹於15年時效而消滅
    ？經查：
(一)按請求權，因15年不行使而消滅；消滅時效因承認而中斷，
    民法第125 條及第129 條第1 項第2 款分別定有明文。又民
    法第129 條第1 項第2 款規定之承認，係指消滅時效期間進
    行中，債務人向債權人為認識他方請求權存在之觀念表示。
    債務人對於時效完成後所為之承認，固無中斷時效之可言，
    然既明知時效完成之事實而仍為承認行為，自屬拋棄時效利
    益之默示意思表示（最高法院50年台上字第2868號判例意旨
    參照）。故時效完成後之承認，必須債務人對時效完成之事
    實有所認知，而仍為承認行為，始得謂拋棄時效利益。又該
    拋棄時效利益之人，不得對於已拋棄之時效利益再行主張，
    但不禁止債務人主張自拋棄時效利益後重行起算之新時效利
    益。至解除契約係積極否認債權人之請求，難謂有承認或拋
    棄利益之表示。
(二)核閱系爭買賣契約係於56年1 月11日訂立，且依契約第7 條
    記載：「關於本件不動產過戶登記手續乙方應交出權利書狀
    及證件，同時需要加蓋乙方及權利關係人印鑑時不論何時，
    乙方自當無條件照辦至登記完畢為止」，足見原告就系爭土
    地移轉登記請求權自契約訂立後即得行使，則其請求權時效
    應自斯時起算，但原告遲至94年11月14日始提起本件訴訟，
    有起訴狀上所鈐之收文戳記可憑，顯已逾民法第125 條規定
    之15年時效，故原告請求被告移轉系爭土地所有權之時效已
    經完成，被告依民法第144 條第1 項規定拒絕給付，自屬有
    據，應可採信。
(三)原告又主張楊石城之繼承人即被告楊良田、楊良茂於79年間
    與其簽立協議書，同意將系爭土地移轉登記與伊，是系爭土
    地移轉登記請求權應自該時起算云云，查79年間，該等土地
    為楊良田、己○○、楊良漢、黃○○○、楊良茂、癸○○、
    申○○、戊○○、楊錦河等人公同共有，是姑不論上開協議
    書是否為真正，依民法第828 條、及土地法第34條之1 第1
    項、第5 項之規定，上開協議書對楊良田、楊良茂以外之人
    ，自不生效力。從而，原告亦不得請求被告等為移轉登記，
    是原告主張應自79年間起算云云，不足為採。
(四)至於原告主張依被告楊良田、楊良茂於79年間所簽立之協議
    書，要求彼等之繼承人移轉系爭土地與伊云云，按「買賣並
    非處分行為，故公同共有人中之一人或數人未得其他共有人
    之同意，出賣公同共有物，應認為僅對其他公同共有人不生
    效力，而在締約當事人間非不受拘束。陳○盛等三人係主張
    陳○隆以最高價標購系爭房地自應交付價金與伊。縱系爭房
    屋係屬陳○吉之遺產，上開買賣因未得其他繼承人之同意而
    對其他繼承人不生效力，但兩造間並非不受拘束。」最高法
    院90年度台上字第2108號著有判決可資參照。是參諸上開判
    決意旨，於上開協議書為真實，原告與楊良田、楊良茂間則
    固有契約關係。然本件觀之協議書之內容，均未見與系爭17
    筆土地有何關聯，是姑不論上開協議書是否為真，原告皆不
    得據此請求楊良田、楊良茂之繼承人移轉系爭17筆土地與伊
    。上開協議書語系爭17筆土地無涉一節，已如前述，自無原
    告所謂應由立協議書之人移轉其應有部分之理，原告該部分
    之主張，亦屬無由。
(五)又原告主張被告癸○○同意移轉系爭土地與伊云云，為被告
    癸○○所否認，且被告於本院審理中亦未能舉證以實其說，
    尚難信為真實。
七、綜上所述，被告抗辯本件原告就系爭土地之移轉登記請求權
    已罹於時效而消滅，應可採信。原告主張被告已為承認或拋
    棄時效利益而中斷時效云云，不足為採。從而，原告依系爭
    買賣契約、協議書，請求被告將系爭土地所有權移轉登記與
    原告，洵屬無據，應予駁回。
八、本件事證已明，兩造其餘攻擊防禦方法及未經援用之證據，
    經本院審酌後，核與本件之結論，不生影響，爰不一一贅述
    ，附此敘明。
九、據上論結，本件原告之訴為無理由，依民事訴訟法第78 條
    ，判決如主文。
中　　華　　民　　國　　96　　年　　7 　　月　　31　　日
                  民事第一庭    法　官　陳婉玉
以上正本係照原本作成
如對本判決上訴，須於判決送達後20日內向本院提出上訴狀。
中　　華　　民　　國　　96　　年　　7 　　月　　31　　日
                                書記官　劉雅玲
